臺灣高等法院臺中分院民事判決　九十二年度重上字第一四九號
　　　上　訴　人　台中商業銀行股份有限公司沙鹿分行
　　　法定代理人　甲○○
　　　被　上訴人　乙○○
　　　被　上訴人　丙○○
右當事人間請求損害賠償事件，上訴人對於中華民國九十二年九月二十六日臺灣臺中
地方法院九十二年度重訴字第二四三號第一審判決提起上訴，本院於九十三年五月四
日言詞辯論終結判決如左：
    主    文
上訴駁回。
第二審訴訟費用由上訴人負擔。
    事實及理由
一、上訴人主張：緣訴外人康黃繡謙於八十八年十一月十五日、九十年十月十六日分
    別向上訴人借款新台幣（下同）一百萬元及五百八十萬元；訴外人康甫實業有限
　　公司（以下簡稱為康甫公司）於八十六年七月三十日向上訴人借款五百萬元；訴
　　外人黃橙柱於八十八年十一月十五日、九十年十一月十九日亦向上訴人借款一千
　　五百萬元、九百四十萬元，而被上訴人乙○○為上揭借款之連帶保證人。嗣因上
　　揭借款人均未依約還款付息，上訴人乃聲請台灣台中地方法院對渠等核發支付命
　　令及起訴請求返還借款，並取得執行名義在案。詎上訴人聲請強制執行之際，被
　　上訴人乙○○為避免其所有坐落台中縣梧棲鎮○○段八五六地號、地目田、面積
　　八八二平方公尺土地及同段八五六之五地號、地目田、面積一０五三平方公尺土
　　地（下稱系爭土地）遭強制執行，竟於九十一年一月九日與被上訴人丙○○通謀
　　虛偽假造買賣關係，以買賣為原因將系爭土地所有權移轉登記與被上訴人丙○○
　　。被上訴人等間就系爭土地所為之買賣及移轉所有權之意思表示既係屬通謀虛偽
　　意思表示，應屬無效，被上訴人乙○○與丙○○間就系爭土地之買賣關係應不存
　　在。再者，被上訴人丙○○通謀虛偽取得系爭土地所有權後，又將系爭土地分別
　　移轉登記與王宗南及黃曜珠，導致上訴人無法拍賣系爭土地求償。是被上訴人丙
　　○○上開所為，對上訴人構成侵權行為，爰本於侵權行為之法律關係，請求被上
　　訴人丙○○對上訴人因此無法拍賣系爭土地求償所致損害負損害賠償之責任，聲
　　明求為判決：（一）確認被上訴人間就坐落台中縣梧棲鎮○○段八五六地號、地
　　目田、面積八八二平方公尺土地及同段八五六之五地號、地目田、面積一０五三
　　平方公尺土地，於民國九十年十二月三十一日所為之買賣關係不存在。（二）被
　　上訴人丙○○應給付上訴人六百二十三萬零七百元及自起訴狀繕本送達翌日起至
　　清償日止，按年息百分之五計算之利息。
二、被上訴人丙○○則以：伊與乙○○間之買賣為真實，非通謀虛偽。縱認被上訴人
    丙○○應負擔賠償，依據民法第二百十六條之一之規定，其請求之賠償金額應扣
    除所受之利益等語資為抗辯。被上訴人乙○○經合法通知，未於言詞辯論期日到
    場，爰依到場之上訴人聲請，由其一造辯論而為判決。
三、上訴人主張訴外人康黃繡謙於八十八年十一月十五日、九十年十月十六日分別向
    上訴人借款一百萬元及五百八十萬元；訴外人康甫公司於八十六年七月三十日向
    上訴人借款五百萬元；訴外人黃橙柱於八十八年十一月十五日、九十年十一月十
    九日亦向上訴人借款一千五百萬元、九百四十萬元，而被上訴人乙○○均為上揭
　　借款人向上訴人借款之連帶保證人。嗣因被上訴人乙○○及上揭借款人均未依約
　　還款付息，上訴人乃聲請原審法院對渠等核發支付命令及起訴請求返還借款，並
　　取得執行名義在案等事實為被上訴人所不爭執，自堪信為真實。
四、經查被上訴人丙○○抗辯伊於九十年十二月三十一日與乙○○簽訂系爭土地買賣
    契約書，依據買賣契約書第三條約定之付款方法係被上訴人乙○○以其積欠伊之
    貨款一百零五萬元抵償。伊並依約分別給付乙○○六十萬元、二百四十萬元及四
    十二萬零一百八十六元等事實，業據被上訴人丙○○於原審提出名片、估價單、
    合作金庫匯款單、合作金庫活期儲蓄存款存摺、土地銀行綜合存款存摺、商標註
    冊證、鹿寮成衣加工區同業電話簿、台中縣成衣商業同業公會名冊、康甫公司變
    更登記事項卡及康甫公司設立登記事項卡等件為證（見原審卷第六十四頁以下）
    。其中被上訴人丙○○應給付二百四十萬元之買賣價金部分，即系爭土地所應繳
    納之增值稅等各項稅費二百零一萬三千二百二十五元及三十八萬六千七百七十五
    元之現金，則由洪文章之土地銀行之帳戶分別轉帳五十萬元及二百二十七萬元至
    被上訴人丙○○之合作金庫之帳戶，該帳戶並於九十一年一月七日轉帳支出代繳
    增值稅等各項稅費二百零一萬三千二百二十五元及支領現金三十八萬六千七百七
    十五元。嗣於同月支領四十二萬零一百八十六元等事實，有被上訴人丙○○提出
    之土地增值稅繳款書、及上開合作金庫活期儲蓄存款存摺及土地銀行綜合存款存
    摺等件為憑。上揭付款數額及日期，均有記載於系爭土地買賣契約之備件款、完
    稅款及尾款欄。並經被上訴人乙○○亦於系爭土地買賣契約書上簽章確認表示收
    受。參諸付款金額及日期，亦與上開存摺轉帳及支領存款之金額、日期，大致相
    符。是被上訴人丙○○主張其已給付六十萬元（即備件款）及二百四十萬元之買
    賣價金（即完稅款）與被上訴人乙○○，堪信為真實。基上所陳，被上訴人丙○
    ○就被上訴人間就系爭土地有買賣法律關係存在，應具備交付買賣價金之特別要
    件事實，已盡舉證之責任。是被上訴人丙○○主張其以被上訴人乙○○積欠一百
    零五萬元貨物款作為簽約應給付之款項，即屬可採，況被上訴人乙○○亦於系爭
    土地買賣契約書上簽章為憑，該土地買賣契約則經公證人認證，有附卷不動產買
    賣契約書為證。證人黃秀雪亦證稱被上訴人丙○○向被上訴人乙○○購買系爭土
    地，並將六十萬元匯款至其銀行帳戶，而該款項由被上訴人乙○○領取等語（參
    照原審九十二年八月十五日言詞辯論筆錄）。此與九十年十二月三十一日之合作
    金庫匯款單記載，洪文章匯款六十萬元與黃秀雪之事實相符。是被上訴人丙○○
    所辯之詞，非但有買賣契約書為證，且該買賣契約書並經民間公證人鄭雲鵬公證
    ，並有相關金錢支付之證據為憑，應認為被上訴人丙○○已有相當之舉證。
五、上訴人對於被上訴人丙○○之舉證雖有諸多之懷疑，本院分述如次：
　(一)上訴人主張被上訴人乙○○之妻黃秀雪與被上訴人丙○○為姊妹關係，然買賣當
　　事人間有親屬關係，與買賣是否虛偽無必然關係，上訴人此一主張自非可採。
  (二)上訴人雖主張被上訴人乙○○及上揭借款人自九十年十二月底起至九十一年初止
　　，陸續將其等名下之不動產所有權移轉與第三人。以被上訴人乙○○所有之不動
　　產而言，其於九十一年一月十日時即有九筆持分土地之買賣，其對系爭土地之所
　　有權範圍，均僅為一百分之二十八，被上訴人丙○○購買後，實無法單獨使用，
　　其出資購買，顯有疑義云云，然乙○○因急於將土地出脫，出售之系爭土地又為
　　持分，因而降價求售，被上訴人丙○○認為價格便宜，而願購買，亦無違常情。
  (三)上訴人雖主張依被上訴人九十二年四月十四日之民事答辯狀所附之不動產買賣契
    約書觀之，被上訴人間所買賣之系爭土地及同地段八五六之三地號等土地，面積
    共計五百六十五平方公尺，買賣總價為四百四十七萬零一百八十六元，折合每平
    方公尺單價僅為七千九百一十二元。惟系爭土地公告現值為每平方公尺一萬一千
    五百元，即系爭土地之買賣價金遠低於市價及公告現值。被上訴人丙○○於九十
    一年一月九日取得系爭土地所有權後，即於同年三月十九日將系爭土地出賣予訴
    外人王白素貞，其買賣之土地面積為九百六十六平方公尺，買賣總價一千八百九
    十九萬三千九百元，折合每平方公尺市價為一萬九千六百六十二元，約為被上訴
    人間買賣價格之三倍，用證被上訴人所為之買賣行為，顯非真實。然被上訴人乙
    ○○所有系爭土地僅係少許持分，並非系爭土地所有權全部，以乙○○急於脫手
    其名下財產，以低於市價出售，參以其出售時，經濟不景氣及法院拍賣共有地之
    拍定價格常僅公告現值數成等情，以低於市價或公告現值購得，尚屬合情，難以
    其後買受人其後能以高價出售為由，得以推論原買賣為虛偽。
  (四)上訴人雖主張被上訴人等早於九十年十二月十一日即已先設定最高限額九百萬元
    抵押權，至九十年十二月三十一日始簽買賣契約書，九十一年一月七日辦理公證
    ，九十一年一月九日辦理過戶，可見抵押與買賣無關，該抵押權之設定與買賣常
    情有違。況被上訴人丙○○於九十一年一月二十五日塗銷抵押權同時，並未辦理
    所有權移轉，其衍生不必要之代書費用支出，亦與常情不合。然乙○○既在將受
    強制執行之際，被上訴人丙○○恐與之訂立買賣後，乙○○之土地被查封，致買
    受之土地無法過戶，而先為設定抵押權，再為訂約，以為擔保，亦合於常情，不
    能以此證明被上訴人等間之買賣為虛偽。
六、上訴人雖又主張：(1)依坤成服裝行已於八十四年九月八日申請歇業註銷，如何能
    在九十年八月至十二間作成估價單？(2)且估價單上「焜」、「雪」字與乙○○、
    黃秀雪留存在伊銀行文件之字跡不同，該估價單為臨訟製作，且係虛偽，(3)況昇
    隆服裝批發行負責人為洪文章，而非丙○○，乙○○縱有欠昇隆服裝批發行貨款
    ，與丙○○亦無關，(4)且相關匯款單，其匯款人為洪文章，收款人則為黃秀雪，
    與被上訴人間亦無關。(5)被上訴人丙○○辯提領現金交與乙○○均無乙○○之簽
    收記錄。被上訴人丙○○交付尾款日期係九十一年一月三十一日，與系爭土地買
    賣契約上所記載日期即九十一年一月十六日不符云云。就此被上訴人丙○○抗辯
　　：因乙○○在原址設立康甫公司，依行政法規，同一地址不得經營二個營利事業
　　，故將坤成服裝行註銷營業，然對外並未宣佈，仍以坤成服裝行名義營業，其餘
　　伊均已為相當舉證，並無不實等語置辯。經查：
  (一)依坤成服裝行已於八十四年九月八日申請歇業註銷，固有財政部臺灣省中區國稅
    局沙鹿稽徵所函件可憑（見原審卷第一九八頁）。然證人即乙○○之妻黃秀雪於
    原審亦到庭證稱：因乙○○另設立公司，所以將坤成服裝行註銷，惟事實上均使
    用坤成服裝行與外界來往，所以用坤成服裝行向被上訴人丙○○購買貨物等語（
    見原審二０九頁）。經查坤成服裝行設於沙鹿鎮○○路安利利巷二十一號，負責
　　人為乙○○，由上開函件亦有記載，而乙○○於同一址亦設有康甫公司，此有公
　　司變更登記事項卡（見原審卷第二二五頁反面）可稽，康甫公司在九十年出刊之
　　台中縣成衣商業同業公會名冊（見外放名冊）所登記之公司地址亦為同上地址。
　　而依上訴人提出之鹿寮成衣加工區同業電話簿（見外放電話簿），乙○○又登記
　　坤成服裝行對外連絡，且乙○○之名片亦冠有坤成服裝行（見原審卷第六十八頁
　　）。足證證人黃秀雪所證坤成服裝行同址另設康甫實業有限公司，因而註銷坤成
　　服裝行之登記，然對外仍有以坤成服裝行名義營業之證言與事實相符，應堪採信
　　。況被上訴人間如要臨訟假造交易資料，大可假造銷貨予康甫公司之估價單，何
　　需假造銷貨予坤成服裝行之銷貨單？自不能以坤成服裝行已登記資料上已註銷為
　　由，斷認為上開估價單為虛偽。
　(二)上訴人懷疑上開估價單上「焜」、「雪」字與乙○○、黃秀雪留存在伊銀行文件
　　之字跡不同，該估價單為臨訟製作，請求送鑑定，本院依上訴人之請求送法務部
　　調查局鑑定，該局以資料不足，無法鑑定，需乙○○當庭書寫之筆跡及更多之資
　　料始可鑑定，有該局回函可稽，而據乙○○之妻黃秀雪稱乙○○現行蹤不明，已
　　難為取得其當庭書寫之筆跡，本院以肉眼比對，認為筆跡相近，並無明顯不符，
　　上訴人主張筆跡不相符，並無憑據，核非可採，況黃秀雪亦證稱估價單上之「焜
　　」、「雪」字確為伊夫與伊所寫，從而不能以其上開懷疑而斷認上開估單價為虛
　　偽。
  (三)上訴人又以昇隆服裝批發行負責人為洪文章，而非丙○○，乙○○縱有欠昇隆服
    裝批發行貨款，與丙○○亦無關，且相關匯款單，其匯款人為洪文章，收款人則
    為黃秀雪，與被上訴人間亦無關云云。惟查夫妻共同經營事業，僅以夫為登記負
    責人，為社會上一般常情，且黃秀雪與被上訴人丙○○為姊妹關係，經由其等之
    配偶交付及收受買賣價金亦合乎社會生活之常情。故乙○○經營之坤成服裝行因
　　向登記負責人洪文章之昇隆服裝批發行進貨而欠有貨款，乃由乙○○將系爭土地
　　出售予洪文章之妻丙○○，丙○○以其與夫洪文章共同經營之服裝行對乙○○應
　　收之債權抵償部份買賣價款，其餘部份由丙○○之夫洪文章匯款予乙○○之妻黃
　　秀雪，並經黃秀雪證稱屬實，上開欠款抵償及匯款名義人雖與買賣之當事人不完
　　全一致，然與一般常理並無違背，不能以此為認為上開貨款、匯款與被上訴人間
　　有無欠貨款或支付買賣價金無關，進而斷認被上訴人等間之買賣為通謀虛偽。
  (四)上訴人又以被上訴人丙○○所辯提領現金交與乙○○均無乙○○之簽收記錄，且
    依被上訴人提出之系爭土地買賣契約上所記載尾款一百八十六萬元應於九十一年
    一月十六日以前交付，然其自己自承尾款係在九十一年一月三十一日交付，實際
    交付尾款日期與契約書約定日期不符云云。然以現金交付，一般人亦不一定會有
    簽收記錄，自亦不能以無簽收記錄即斷定為虛偽。又應交付尾日期與實際交尾款
    日期不符，即屬給付遲延，此於買賣中常有之事，上開懷疑均不能斷定被上訴人
    間之買賣為虛偽。
七、按侵權行為所發生之損害賠償請求權，以有故意或過失不法侵害他人權利為其成
    立要件，若其行為並無故意或過失，即無賠償之可言，最高法院五十四年台上字
    第一五二三號著有判例。被上訴人間就系爭土地之買賣關係合法有效成立，並無
    通謀虛偽意思表示之情事，既如前述，是被上訴人丙○○取得系爭土地所有權後
    ，以高於原買賣價金之價格賣於第三人，此屬所有權人之行使所有權之權利，為
    合法行使之權利，自無故意或過失侵害上訴人之借款債權可言，即難認有侵害上
    訴人對被上訴人乙○○借款債權之意思存在。況被上訴人乙○○出賣系爭土地時
    ，亦取得四百四十七萬零一百八十六元之買賣價金，並非無償處分其財產，亦難
    謂被上訴人乙○○出賣系爭土地之行為有侵害上訴人借款之債權。從而，被上訴
    人間買賣系爭土地之買賣關係並無通謀虛偽意思事實，被上訴人丙○○亦無詐害
    上訴人借款債權之過失或故意。從而，原告以被上訴人間就系爭土地有通謀虛偽
    之行為請求確認系爭買賣關係不存在，暨基於侵權行為之法律關係請求被上訴人
    丙○○給付六百二十三萬零七百元及其法定遲延利息，均無理由，應予駁回。原
    審為上訴人敗訴之判決，並無不合。上訴意旨指摘原判決不當，求予廢棄改判，
    為無理由，應予駁回。
八、本件事證已臻明確，兩造其餘攻擊防禦方法及未經援用之證據，核於判決結果均
    不生影響，爰不一一論述，併此敘明。
據上論結，本件上訴為無理由，依民事訴訟法第四百四十九條第一項、第七十八條，
判決如主文。
中　　　華　　　民　　　國　　九十三　　年　　　五　　　月　　 十八　　 日
~B1民事第三庭審判長法　官　陳照德
~B2　　　　　　　　法　官　曾謀貴
~B3　　　　　　　　法　官　蔡王金全
右為正本係照原本作成。
如對本判決上訴，須於收受判決送達後二十日內向本院提出上訴書狀，其未表明上訴
理由者，應於提出上訴後二十日內向本院提出上訴理由書(須按他造人數附具繕本)。
上訴時應提出委任律師為訴訟代理人之委任狀。具有民事訴訟法第四百六十六條之一
第一項但書或第二項之情形為訴訟代理人者，另應附具律師及格證書及釋明委任人與
受任人有該條項所定關係之釋明文書影本。
~B 　 　　　　　　書記官　阮正枝
中　　　華　　　民　　　國　　九十三　　年　　　五　　　月　　 十八　　 日
　　　　　　　　　　　　　　　　　　　　　　　　　　　　　　　　　　　　Ｙ
